【裁判字號】    99,台上,7629
【裁判日期】    991209
【裁判案由】    強盜
【裁判全文】
最高法院刑事判決            九十九年度台上字第七六二九號
上  訴  人  台灣高等法院高雄分院檢察署檢察官  
被      告  許孝誠
上列上訴人因被告強盜案件，不服台灣高等法院高雄分院中華民
國九十九年九月二十八日第二審更審判決（九十九年度上更(一)字
第一三０號，起訴案號：台灣高雄地方法院檢察署九十八年度偵
字第九四一三號），提起上訴，本院判決如下：
    主  文
上訴駁回。
    理  由
按刑事訴訟法第三百七十七條規定，上訴於第三審法院，非以判
決違背法令為理由，不得為之。是提起第三審上訴，應以原判決
違背法令為理由，係屬法定要件。如果上訴理由書狀並未依據卷
內訴訟資料，具體指摘原判決不適用何種法則或如何適用不當，
或所指摘原判決違法情事，顯與法律規定得為第三審上訴理由之
違法情形，不相適合時，均應認其上訴為違背法律上之程式，予
以駁回。本件原判決以公訴意旨略稱：被告許孝誠意圖為自己不
法之所有，於民國九十八年三月二十六日十一時三十五分許，持
客觀上可為兇器之美工刀一把，進入址設高雄市新興區○○○街
二一０號之「秀莉ＳＰＡ生活館」（下稱秀莉生活館），以美工
刀脅迫該生活館之負責人蔡秀女，並喝令蔡秀女交付新台幣（下
同）二千元，致使蔡秀女不能抗拒，蔡秀女表示沒有錢後，被告
強行打開店內抽屜，強行取走抽屜內之鑽石戒指（重量約五十八
分）及雷達手錶各一只，價值合計八萬元，蔡秀女見狀，即與被
告發生拉扯，因而遭被告手持之美工刀劃傷，致右手受有傷害。
被告得手後，隨即由秀莉生活館側邊巷子逃逸，嗣經蔡秀女報警
處理，經警調閱秀莉生活館附近監視器畫面，始循線查獲上情，
因認被告涉犯刑法第三百三十條第一項之加重強盜罪嫌云云。經
審理結果，認不能證明被告犯罪，因而撤銷第一審論處被告犯攜
帶兇器強盜罪之科刑判決，改判諭知被告無罪，已詳加說明其所
為證據取捨及認應為無罪判決之心證理由，俱有卷內各證據資料
可稽。檢察官上訴意旨略稱：(一)、被告有前揭公訴之犯罪事實，
業據蔡秀女於偵查、第一審及原審法院上訴審（下稱上訴審）指
證明確。蔡秀女於警詢時所述歹徒特徵與其日後描述被告身材樣
貌及被告實際上之身體特徵均相一致，而此時警方尚未查獲被告
，並無被告之樣貌、身材可供被害人參考，足證蔡秀女之指認，
乃依據其親身之觀察、記憶而來，並無受不當誤導之情形，其所
為指認自屬可信。原判決理由欄竟說明：「被害人指認前確有受
不當暗示，致對於其原記憶造成干擾之可能。是以本案檢察官所
憑之被害人指認，並未依循上開警察機關實施指認犯罪嫌疑人程
序要領進行，顯有具體之瑕疵」、「縱然據被害人所陳，伊與歹
徒曾有近距離之接觸，惟其時間不過五、六分鐘，仍甚短暫，不
能認其必存有深刻無法磨滅之記憶」、「然被害人係出於真誠毫
無誣陷他人之動機，亦不能保證其指認正確至明。」等語，即難
謂適法。(二)、證人劉璟峰於原審九十九年九月十四日審理時證稱
：「（你說有給被害人多人相片給被害人指認，這檔案是否留存
？）在派出所。」、「（是否確認有多人照片指認？）……以多
人相片給供被害人指認是確定。……檔案照片是在派出所。檔案
照片不是我直接給被害人看，是派出所員警拿給被害人看。」等
語。是原審基於社會治安秩序、公平正義之維護，本應依刑事訴
訟法第一百六十三條第二項規定，傳喚派出所承辦警員及調取指
認相片之檔案，盡其調查證據之義務，以查明檢察官起訴之真實
性，並於判決中詳加論述，然其並未詳查即為有利於被告之認定
，顯有應於審判期日調查之證據未予調查之違法。(三)、被告辯稱
：伊於案發前數日，搬到高雄市○鎮區○○路五七三巷八號，案
發當天上午舅舅藍順天，問伊要不要吃飯，伊說要，舅舅就去買
便當，大約於上午十一時左右買回來給伊，而當時伊並無交通工
具，本件案發時間係於上午十一時三十五分許，伊根本無法從家
中趕到案發地點云云，核與證人藍順天之證詞前後齟齬，且與卷
內客觀事證不符，益徵蔡秀女之指訴核與真實相符，原判決逕謂
「本案除上開被害人有瑕疵之指認外，並無任何實質證據可資佐
證」，遽為被告無罪之諭知，對於上開不利被告之證據，何以不
足為不利於被告之認定，未詳其理由，自有判決不載理由之違
法云云。
惟查：(一)、證據之取捨，為事實審法院之職權，倘其採證認事並
不違背證據法則，即不得任意指為違法。而所謂經驗法則，係指
吾人基於日常生活經驗所得之定則，並非個人主觀之推測。原審
已就相關事證詳加調查論列，復綜合：(1)蔡秀女於警詢、偵查、
第一審及上訴審審理時之證詞；(2)高雄市政府警察局新興分局（
下稱新興分局）現場勘察報告及所附蒐證相片、解送人犯報告書
；(3)證人即承辦員警劉璟峰於原審具結之證詞；(4)高雄市政府警
察局九十八年四月十日高市警鑑字第0980021678號函附該局刑事
鑑識中心鑑驗現場所採獲指紋比對結果；(5)警方於案發後翌日即
九十八年三月二十七日下午六時四十分，至被告住處執行搜索，
未扣得任何贓物，亦未扣得任何與歹徒作案時所用美工刀或所著
衣物等相關證物之新興分局搜索筆錄、扣押物品目錄表、無應扣
押之物證明書、自願性同意搜索筆錄；(6)內政部警政署刑事警察
局九十八年六月九日刑鑑字第0980076481號函附影像輸出紙及法
務部調查局九十九年二月一日調科伍字第09900032290 號函附照
片，比對、判定蔡秀女所指歹徒之監視器畫面影像與第一審及上
訴審當庭拍攝被告影像之結果等證據資料，參互斟酌判斷，資為
有利於被告之認定，且已說明其取捨判斷而得心證之理由，核其
取捨證據之理由並無悖於經驗法則及論理法則，且非屬主觀之推
測，自難遽指原判決違法。檢察官上訴意旨(一)係置原判決之明白
論斷於不顧，就屬於事實審法院採證認事職權之行使，全憑己見
，任意指摘，難謂已符合首揭法定上訴第三審之要件。(二)、刑事
訴訟法第三百七十九條第十款所謂應行調查之證據範圍，係以事
實審審判中案內所存在之一切與待證事實有關之證據為限，案內
所不存在之證據，自不得認法院為發見真實，應依職權從各方面
蒐集證據詳加調查。換言之，法院對於案內所存在之一切與待證
事實有關之證據，固有依法調查證據之職責，但對於案內所不存
在之證據，則無蒐集證據之義務。原判決依憑承辦警員劉璟峰之
證詞及新興分局解送人犯報告書，參互審酌，業已說明：本件查
獲之經過，乃警方接獲蔡秀女報案後，依據蔡秀女所述歹徒逃逸
路線調閱監視器，因監視器錄影畫面上歹徒面容不清晰且未具得
為人別辨識之特徵，乃提供派出所內建置之前科犯資料檔案中相
片予蔡秀女指認，經蔡秀女從該等檔案相片中選擇式指認後，再
傳喚被告到場以單一指認之方式由蔡秀女進行指認。足見警方並
非根據特定跡證、線索，而係地毯式提供未必有何關連者之轄區
內前科犯檔案相片，讓指認前受有不當暗示之蔡秀女進行指認，
致對於蔡秀女之原記憶造成干擾，從而，蔡秀女顯有可能僅憑自
己記憶尋找相似特徵之人，不能排除誤認之可能。故本件檢察官
認被告涉嫌犯罪，其主要論據之蔡秀女指認，並未依循警察機關
實施指認犯罪嫌疑人程序要領進行，顯有具體之瑕疵。另劉璟峰
雖又證稱，本案尚有以六張多人相片供蔡秀女指認云云，惟詳查
卷內相關證據資料均無該六張相片指認之紀錄，經原審質問後，
劉璟峰始陳稱其記憶有誤，是本件蔡秀女所為之相片指認，並未
經警方製作任何指認紀錄，亦可認定等由甚詳。再查，劉璟峰為
本件承辦之警員，對於本件指認經過當係最清楚之人，其對於所
提供前科犯檔案相片予蔡秀女指認之經過情形，未製作任何指認
紀錄，且於原審具結後之證詞，亦與卷證資料不符，並當庭表示
記憶錯誤，故原審未再贅行傳訊其他承辦警員及調取當初指認之
相片為調查，難認有上訴意旨(二)所指調查職責未盡之違法情形。
(三)、檢察官就被告犯罪事實，應負舉證責任，並指出證明之方法
，刑事訴訟法第一百六十一條第一項定有明文。因此，檢察官對
於起訴之犯罪事實，應負提出證據及說服之實質舉證責任。倘其
所提出之證據，不足為被告有罪之積極證明，或其指出證明之方
法，無從說服法院以形成被告有罪之心證，基於無罪推定之原則
，自應為被告無罪判決之諭知。又無罪之判決書，刑事訴訟法並
未有如第三百十條第二款有罪判決書之規定，則有關此種判決，
只須為不能證明被告犯罪或被告行為不罰之必要述即可，毋庸
為各個證據不採納之理由說明。本件原審審判時，檢察官並未提
出適合於證明犯罪事實之積極證據及說明其證據方法與待證事實
之關係；原審對於卷內訴訟資料，復已逐一剖析，參互審酌，仍
無從獲得有罪之心證，因而為被告無罪之判決，於法自屬有據。
原判決既已為不能證明被告犯罪之必要述，縱未說明對於被告
所為與藍順天證詞不盡相符之辯解是否可採之理由，仍不影響於
判決之結果。檢察官上訴意旨(三)執此指摘原判決有理由不備之違
法，顯與法律所規定得上訴第三審之理由不相適合。綜上所述，
應認本件上訴違背法律上之程式，予以駁回。
據上論結，應依刑事訴訟法第三百九十五條前段，判決如主文。
中    華    民    國  九十九  年   十二   月    九    日
                      最高法院刑事第十二庭
                          審判長法官  賴  忠  星  
                                法官  呂  丹  玉  
                                法官  吳      燦  
                                法官  蔡  名  曜  
                                法官  葉  麗  霞  
本件正本證明與原本無異
                                      書  記  官  
中    華    民    國  九十九  年   十二   月   十六   日
                                                      K

司法院資訊處製作；財團法人民間司法改革基金會備份。
